臺灣屏東地方法院交通事件裁定　　　　 95年度交聲字第195號
原處分機關　交通部通路總局高雄區監理所屏東監理站恆春分站
異　議　人
即受處分人　甲○○
上列受處分人即異議人因違反道路交通管理處罰條例案件，對於
交通部通路總局高雄區監理所屏東監理站恆春分站民國79年所為
之處分（恆監違字第車-000000000號），聲明異議，本院裁定如
下：
    主  文
原處分撤銷。
甲○○不罰。
    理  由
一、原處分意旨略以：異議人即受處分人甲○○駕駛車牌號碼00
    0-0000號重型機車於民國79年2 月18日被警舉發無照駕駛違
    規，涉有道路交通管理處罰條例第21條第1 項第1 款之違規
    事由，經警當場製單舉發並經異議人親筆簽名收受後，於79
    年間以恆監違字第車-000000000號裁決書裁罰異議人在案（
    詳細裁決時間與內容因裁決書已無留存，無從得知），此有
    上開裁決書回執聯、屏東縣警察局舉發違反道路交通管理事
    件通知單影本、屏東縣警察局東港分局東警交裁字第
    0950013223號函各1 份附卷可按云云。
二、異議意旨略以：道路交通管理處罰條例第90條規定，違反本
    條例之行為，自行為成立之日起，逾3 個月不得舉發；另依
    行政罰法第27條規定，行政罰之裁處權，因3 年期間之經過
    而消滅。而本件舉發時間就上述法律規定之期間，均已逾越
    時效，縱然舉發機關認已逕舉發並已確定，本次寄發只是通
    知或告知而已，且再另依行政執行法第7 條規定，其經5 年
    內未經執行者，不再執行。本件違規事件之時間為79年2 月
    18日，早已逾越上述任一時效期間，其再予以舉發或執行，
    均於法不合。另本件違規機車所有人為蔡榮雄，騎車之人非
    車主，何以未在紅單上特別註記騎車之人之身分，以及與車
    主是何關係，本件事實上根本非聲明異議人騎乘該車而遭告
    發，處分有欠允當等語。
三、按公法上有特定相對人之意思表示或意思通知，除法律有特
    別規定者外，在非對話為之者，應以達到相對人時生效，所
    謂達到，乃在使相對人居於可得瞭解之狀態為已足，此在法
    理上應為當然之解釋（行政法院68年度判字第838 號裁判意
    旨參照)。 又88年2 月3 日公布、90年1 月1 日施行之行政
    程序法就行政機關所為有特定相對人之書面行政處分或行政
    行為之送達，於第67條至第91條定有明文規定，同法第110
    條第1 項復明定：「書面之行政處分自送達相對人及已知之
    利害關係人起；書面以外之行政處分自以其他適當方法通知
    或使其知悉時起，依送達、通知或使知悉之內容對其發生效
    力」。雖本件裁決時間乃行政程序法制定公佈之前，然交通
    裁罰事件中相關行政機關所為之行政行為，並非屬行政程序
    法第3 條第2 項、第3 項所列舉之得排除行政程序法適用之
    行政機關或行政行為，而交通違規行為之舉發在性質上復屬
    公法上有相對人之書面意思通知，故自應適用行政程序送達
    之規定，並依前開行政法院判決之見解及行政程序法第110
    條第1 項之規定，以書面之舉發通知依行政程序法之規定送
    達於受通知人時，始完成舉發程序而發生效力。
四、復按違反道路交通管理事件統一裁罰基準及處理細則第5 條
    亦已明文規定：「處理違反道路交通管理事件，有關文書送
    達之程序，依行政程序法之規定」，同細則第11條第1 項第
    4 款復規定：「行為人有本條例之情形者，應填製舉發違反
    道路交通管理事件通知單，並於被通知人欄予以勾記，其通
    知聯依下列規定辦理：四、逕行舉發者，應按已查明之資料
    填註車牌號碼、車輛種類、車主姓名及地址，並於通知單上
    方空白處加註逕行舉發之文字後，由舉發機關送達被通知人
    」，亦明文規定逕行舉發之違反道路交通管理事件通知單應
    送達於被通知人，且其送達程序應依行政程序法規定行之。
    。又行政程序法第72條第1 項規定：「送達，於應受送達人
    之住居所、事務所或營業所為之。但在行政機關辦公處所或
    他處會晤應受送達人時，得於會晤處所為之」，同法第73條
    第1 項、第3 項規定：「於應送達處所不獲會晤應受送達人
    時，得將文書付與有辨別事理能力之同居人、受僱人或應送
    達處所之接收郵件人員。」、「應受送達人或其同居人、受
    僱人、接收郵件人員無正當理由拒絕收領文書時，得將文書
    留置於應送達處所，以為送達。」，至上開所稱之同居人云
    者，雖不必有親屬關係，亦毋庸嚴格解釋為須以永久共同生
    活為目的而同居一家；然必係與應受送達人居住在一處，且
    繼續的為共同生活者，方為相當（最高法院82年台上字第27
    23號判決參照）」，即「所謂之同居人，係指與應受送達人
    居在一處共同為生活者而言（最高法院82年度台上字第5053
    號判決參照）」，而「所謂有辨別事理能力，係指在客觀上
    對一般事務有辨別能力而言（最高法院59年度台抗字第137
    號判決參照）」。
五、經查，原處分機關依道路交通管理處罰條例第21條第1 項第
    1 款，以恆監違字第車-000000000號裁決（詳細裁決時間與
    內容因裁決書已無留存，無從得知），該裁決書雖於81年9
    月15日依「屏東縣恆春鎮○○路7 巷7 號」地址送達，此有
    屏東恆春郵局第17905 號大宗郵資已付掛號函件之送達證書
    1 紙附卷可憑。然查，異議人自79年6 月26日起即遷徙戶籍
    至高雄市左營區○○○路180 巷2 號，此有戶籍登記簿謄本
    1 紙附卷可稽，而異議人於本院訊問中亦陳稱自其國中一年
    級即76、77年之後即未曾居住於屏東縣恆春鎮○○路7 巷7
    號，故原處分機關不僅並未向當時異議人之戶籍地即住所送
    達本件裁決，亦無證據證明原處分機關送達之地址乃異議人
    當時之居所、事務所或營業所；再查，經本院核對上開送達
    證書上收件人簽名與異議人於本院訊問筆錄上之簽名，僅以
    肉眼即可輕易辨識該等簽名在筆勢、筆順、形體等方面確實
    非同一人所簽具者無訛，足證本件裁決之收受人並非異議人
    即受處分人本人；此外，亦無證據證明本件裁決書業經與異
    議人居住在一處，且繼續的為共同生活之同居人、異議人之
    受僱人或應送達處所之接收郵件人員所收受。綜上，本件並
    無證據得以證明原處分機關本件裁決書業已於81年9 月15日
    在應受送達人之住居所、事務所或營業所經異議人本人簽收
    ，或因不獲會晤應受送達人時，將文書付與有辨別事理能力
    之同居人、受僱人或應送達處所之接收郵件人員簽收。
六、揆諸前開說明，原處分機關恆監違字第車-000000000號裁決
    書既未經合法送達，即難謂已完成送達之程式，原處分機關
    所為之行政處分即屬未完成，雖原處分機關認本件裁決已於
    84年8 月28日確定，然受處分人既未受合法送達，該裁決即
    不生效力，亦無所謂因逾越救濟期間而生之確定問題，本件
    裁決應予撤銷，並由本院改諭知受處分人不罰，以資適法。
據上論斷，應依道路交通案件處理辦法第20條，裁定如主文。
中　　華　　民　　國　　96　　年　　2 　　月　　26　　日
                  交通法庭    法  官  羅培毓
以上正本證明與原本無異。
如不服本裁定應於收受送達後五日內向本院提出抗告書狀敘述抗
告之理由抗告於台灣高等法院高雄分院。
中　　華　　民　　國　　96　　年　　2 　　月　　26　　日
                                書記官  張儷薾
